臺灣板橋地方法院民事判決　　　　　　　　　　　　九十三年度訴字第一一七三號
　　原　　　告　甲○○
　　被　　　告　乙○○
右當事人間請求清償債務事件，本院於民國九十三年九月二十三日言詞辯論終結，判
決如左：
    主    文
原告之訴及假執行之聲請均駁回。
訴訟費用由原告負擔。
    事實及理由
一、原告起訴主張：
  (一)緣被告於民國（下同）九十年五月三十日起邀原告以投資訴外人超越世紀科技股
    份有限公司（以下簡稱超越公司）經濟效益網站卡為幌子，原告偏信其言，不疑
    有他，隨即陸續投資，每個卡號每月繳交新台幣（下同）一千元，原告繳十七期
    含第一次所繳一千元，計繳納一萬八千元，及繳交卡號權益金三千七百元，另第
    一九○○一至一九○○六號、第三七○三三五號及第五一二八三至五三一一○號
    席位，每月另繳一百元，繳六期，總計原告共繳交一百五十九萬零一百元〈計算
    式：（1000×18＋3700）×73＋100×6×10 =0000000〉。詎料經原告向訴外人
    超越公司查詢，始知被告並未將向原告收取之上開投資金額繳交超越公司。
  (二)原告將前開款項均繳交被告，被告未繳予超越公司，因此造成原告無法向超越公
    司請求所投資之金額，原告主張被告有詐欺及侵占之行為，應依民法第一百八十
    四條規定，對原告負損害賠償責任。另受任人本於委任人所授與之代理權，以委
    任人名義與他人為法律行為時，固直接對委任人發生效力，若受任人以自己或第
    三人名義與他人為法律行為，則對於委任人不生效力，其委任人與法律行為之他
    造當事人間，自不發生何等法律關係，最高法院二十二年上字第三二一二號判例
    可資參照。又債務人之違約不履行契約上之義務，如其行為同時構成侵權行為時
    ，除雙方另有特別約定，足認其有排除侵權行為責任之意思外，債權人自非不得
    或依債務不履行或依侵權行為之法律關係，擇一向債務人請求損害賠償，最高法
    院八十五年台上字第三○四三判決意旨可參。本件被告邀原告投資超越公司經濟
    效益網站卡，收取原告款項，依法自應存入該公司帳戶，豈可擅自匯款入他人帳
    戶，致侵害原告權益等語。
  (三)爰聲明請求：被告應給付原告新台幣（下同）一百五十九萬零一百元及自支付命
    令送達翌日起至清償日止，按年息百分之五計算之利息；及願供擔保請准宣告假
    執行。
二、被告自認收取原告所交付前揭一百五十九萬零一百元事實，惟以下列情詞抗辯：
  (一)被告於九十二年四月間擔任訴外人超越公司之副總，有代收會員之月租費，原告
    係其下線會員，原告前揭款項雖由被告所收取，惟被告僅為代收性質，被告所收
    款項均交付予被告之上線即訴外人莊淑貞，或依超越公司負責人許英丹之指示匯
    款許英丹帳戶或其所指定之帳戶內，有匯款單可證。況且超越公司根本不可能讓
    會員欠繳費用，故原告所稱被告未將其所繳交款項繳至超越公司云云，與事實不
    符。
  (二)超越公司係「共享人生國際集團」所屬機構之一，原告本身即是超越公司之業務
    代表，職位已自副理升為經理，且原告參加多次「共享人生國際集團」所舉辦之
    幹部訓練及業務說明，始為大筆金額之投資。而被告僅係該地區之代收費員，所
    收款項須繳回分處或總管理處，有匯款單據及總管理處最後結帳之帳單及總表可
    證。依報紙報導「共享人生國際集團」廖文志、許英丹、張秀霞、廖文聖等人先
    後擔任公司董事長，又互相組合擔任公司董事長、監察人，設立共享人生國際電
    訊網路、超越世紀科技公司、奇藉科技公司、萬里仙境開發公司等四家公司，對
    外大舉招募會員吸金，販賣網路虛擬產品Ｅ卡、Ｌ卡，上開嫌疑人還以預留的數
    萬號Ｅ卡虛號，按月釋出席位，供會員承接，以取得優先回饋權利，藉以矇騙不
    知情民眾投入資金，實際上卻藉此非法吸金、謀取暴利。「共享人生國際集團」
    全台各管理處與服務處幹部，從主任到會長，共有八級幹部制度，每一會長線下
    有一千多個Ｅ卡會員席位，要升到副總職位，就必須拉到三個會長的會員席次。
    而本件原告本身就是「共享人生國際集團」幹部，已自副理升為經理職位，被告
    僅係代收會款而已，亦為受害者，除遭「共享人生國際集團」詐騙投資金額外，
    更遭該集團積欠數百萬元債務。
  (三)依網路資料所載，「共享人生國際集團」是以參加人繳交個人網頁空間建構費及
    月租費即可獲得高額回饋金為訴求，至於取得佣金、獎金或其他利益都須招攬人
    頭。依屏東縣政府新聞稿指出，「共享人生國際集團」以富鼎科技股份有限公司
    、廣建實業有限公司等名義，藉由多層次傳銷方式，形式上為參加人繳交網站建
    構費用及月租費，實質上係以參加人繳交頭期款六千元及分二十四期每月繳交一
    千元月費後，即可於期滿後每月領回二千元互助金，並於死亡時一次領取六十萬
    元高額互助金為訴求。原告本身即參與超越公司之營運，且參加幹部受訓及業務
  　說明，甚至還領取幹部訓練之結業證明，對於超越公司營運十分瞭解，被告何來
    詐欺之有，且原告亦無何陷於錯誤之情形。更何況原告自於九十二年四月間起至
    同年十月份止，按月領取超越公司之回饋金共計十一萬一千元，足見被告並無何
    詐欺或侵占行為等語，資為抗辯。
  (四)爰答辯聲明：請求駁回原告之訴。
三、兩造不爭執事項：
  (一)被告為超越公司板橋經銷分會會長，原告於九十年十一月十六日申請加入超越公
    司之經濟效益網站，在該直銷機構內屬於被告之下線會員，並由被告收取原告上
    開月租費、權益金等共計一百五十九萬零一百元等事實，除兩造所不爭外，並有
    原告所提超越公司經濟效益網站申請暨契約書（Ｅ卡）影本一件、繳費明細一份
    、估價單一紙、現金收入傳票四張等影本在卷可證。另原告自認參加投資超越公
    司之經濟效益網站卡，會員所應繳付之月租費等各種款項均係由下線會員直接繳
    交予其上線會員，且下線會員所應領取之款項亦係向其上線會員領取等事實（見
    本院九十三年八月三十一日言詞辯論筆錄第三頁）。
  (二)原告本身擔任超越公司之副理職位，並領取上開契約之回饋金，為兩造不爭執，
    復有被告所提之支票存根及收入明細各一件為證（見被告所提被證二）。以上事
    實，堪信為真實。
四、兩造爭執事項要點：
    被告對原告是否構成詐欺或侵占之侵權行為？及原告得否另依債務不履行規定向
    被告請求？
五、本院之判斷：
  (一)原告主張被告並未將其所繳前開款項繳付予超越公司乙節，惟被告所否認，並執
    前開情詞置辯。經查：被告辯稱其已將所收款項均繳交予超越公司董事長許英丹
    或其所指定之匯款帳戶或被告之上線會員莊淑貞等情，業據其提出原告所不爭執
    真正之匯款回條影本十一張及該集團總管理部九十二年二月份及三月份結帳總表
    影本二張、共享人生國際集團經濟效益事業發展架構圖、該等公司基本資料、共
    享人生國際集團組織幹部表等影本各一件為證，原告雖猶主張被告並未將原告所
    繳款項交付超越公司云云，惟其於本院自認被告係其上線會員，兩造所參加之該
    組織內都是下線交錢給上線，領錢也都是跟上線領等情，有本院九十三年八月三
    十一日言詞辯論筆錄足憑，則原告既自認投資超越公司經濟效益網站卡之會員，
    無論係繳交費用抑或是領取回饋金等，均是由下線會員直接與上線會員接洽為之
    ，並非直接繳交至超越公司帳戶內或向超越公司領取，足見超越公司有授予上線
    會員得向下線會員為收取費用之權及代該公司支付回饋金等款項之權限，因此，
    原告向被告繳付上開費用，被告以超越公司代理人身分代為收取，依民法第一百
    零三條：「代理人於代理權限內，以本人名義所為之意思表示，直接對本人發生
    效力。」規定，其法律效果直接及於本人超越公司，是原告與被告個人之間並無
    另存有委任關係，故原告援引最高法院二十二年上字第三二一二號判例為據，尚
    有誤會。而被告依超越公司之授權，將其所收款項繳交予其上線會員莊淑貞，或
    已依超越公司董事長許英丹指示匯款予許英丹或其指定之帳戶，有原告所不爭執
    真正之前開匯款回條十一紙影本附卷足徵，復參以原告自認有領取回饋金之情（
    見本院九十三八月三十一日、同年九月二十三日言詞辯論筆錄），衡諸社會一般
    常理，倘被告未將原告所繳款項交付超越公司，原告當無從向超越公司領得回饋
    金之理，是被告所辯，尚堪憑採。原告該部分之主張，洵屬無據。則被告既已將
    其所收原告款項繳交超越公司，即難認為被告有何侵占行為。
  (二)至於原告主張被告以投資超越公司經濟效益網站卡號為幌子，邀原告投資，原告
    偏信其言，不疑有他，陸續投資，而主張被告有詐欺行為云云。惟查，被告辯稱
    原告亦擔任超越公司之副理職位，本身即參與該公司營運，並參加幹部受訓，領
    有證書等事實，為原告所不否認，並有原告所提板橋一七六分會業務名單足證（
    見本院審理卷第六十八頁）。準此，原告既為超越公司之副理，依被告所提之網
    站承租卡利潤分配表資料所示（見本院審理卷第六十九頁），會員須推薦件數六
    十一件至一百八十件，始得擔任副理職位，且屬於超越公司之二級代表，足見原
    告本身即為超越公司幹部之一，且參加幹部受訓，顯見其對於超越公司如何營運
    ，甚為清楚，故尚難認其有何陷於錯誤而被詐欺之情事。況且，原告自九十二年
    四月份至同年十月份止，均按月領取九千元至二萬五千五百元不等之回饋金之事
    實，為原告所不否認，並有被告所提支票存根一紙、收入明細五件等影本在卷足
    徵（詳見本院審理卷第五十一頁至第五十六頁），更見其所主張被告對之為詐欺
    之侵權行為云云，乃無足採。
  (三)按損害賠償之債，以有損害之發生及有責任原因之事實，並二者之間，有相當因
    果關係為成立要件。故原告所主張損害賠償之債，如不合於此項成立要件者，即
    難謂有損害賠償請求權存在，最高法院著有四十八年台上字第四八一號判例可稽
    。次按為行使基於侵權行為之損害賠償請求權，有主張自己不法之情事時，例如
    擬用金錢力量，使考試院舉行之考試發生不正確之結果，而受他人詐欺者，是其
    為此不法之目的所支出之金錢，則應適用民法第一百八十條第四款前段之規定，
    認為不得請求賠償，最高法院五十六年台上字第二二三二號判例足資供參。本件
    原告係超越公司之二級代表，擔任該公司幹部職位，本身即參與該公司營運，業
    如前述，而超越公司係「共享人生國際集團」所屬機構之一，倘如被告所言該共
    享人生國際集團（包括超越公司）係一詐欺組織，涉嫌向被害人吸金詐騙達百億
    元（見被告所提附於本院審理卷第五十九頁至第六十六頁資料）為真，而原告亦
    為該組織之幹部之一，為其所不否認，亦如前述，則依據前開最高法院五十六年
    台上字第二二三二號判例所示，原告因此所支出之金錢，依民法第一百八十條第
    四款規定，亦不得請求賠償。故原告主張對被告主張侵權行為損害賠償請求權，
    請求被告賠償，洵非有理。
  (四)原告另主張依最高法院八十五年台上字第三○四三判決所示，債務人之違約不履
    行契約上之義務，如其行為同時構成侵權行為時，除雙方另有特別約定，足認其
    有排除侵權行為責任之意思外，債權人自非不得或依債務不履行或依侵權行為之
    法律關係，擇一向債務人請求損害賠償等語。經查，原告不得對被告行使侵權行
    為損害賠償請求權，已如前述，而原告係與訴外人超越公司簽訂超越公司經濟效
    益網站契約，有原告所提申請暨契約書影本一件足憑，是該契約當事人為原告與
    訴外人超越公司，並非原告與被告，兩造之間並無何契約關係存在，因此，原告
    對被告主張債務不履行云云，非屬有據。
六、綜上所述，原告請求被告給付一百五十九萬零一百元及自支付命令送達翌日起至
    清償日止，按年息百分之五計算之利息，非有理由，應予駁回。原告之訴既經駁
    回，其假執行之聲請亦失所附麗，併駁回之。
七、本案事證已臻明確，兩造其餘主張陳述及所提之證據，經審酌後認與本判決結果
    不生影響，爰不一一論列，附此敘明。
八、結論：原告之訴為無理由，依民事訴訟法第七十八條，判決如主文。
中　　　華　　　民　　　國　　九十三　　年　　　十　　　月　　 十四 　　日
                                臺灣板橋地方法院民事第一庭
                                    法  官  陳翠琪
右為正本係照原本作成
如對本判決上訴，須於判決送達後廿日內向本院提出上訴狀
中　　　華　　　民　　　國　　九十三　　年　　　十　　　月　　 十五 　　日
                                    書記官  蔡亦鈞
